【裁判字號】    99,訴,318
【裁判日期】    991123
【裁判案由】    土地更正編定
【裁判全文】
臺中高等行政法院判決
                                       99年度訴字第318號
                                    99年11月16日辯論終結
原      告  王敦昌
被      告  臺中縣政府
代  表  人  黃仲生
訴訟代理人  陳律凱
上列當事人間因土地更正編定事件，原告不服內政部中華民國99
年7月29日台內訴字第0990062038號訴願決定，提起行政訴訟，
本院判決如下︰
    主  文
原告之訴駁回。
訴訟費用由原告負擔。
    事實及理由
一、事實概要：緣原告於民國（下同）98年11月4日以其所有坐
    落臺中縣豐原市鎮○段575地號，編為特定農業區農牧用地
    之土地（下稱系爭土地），向臺中縣豐原地政事務所（下稱
    豐原地政事務所）申請更正編定為同區甲種建築用地，該所
    函報請被告釋疑，案經被告以98年12月17日府地用字第0980
    389520號函請豐原地政事務所，就本件申請土地更正編定甲
    種建築用地，擬具體意見報被告辦理。嗣經豐原地政事務所
    實地勘查後，以98年12月29日豐地用字第0980013082號函報
    被告謂以「二．．．辦理非都市土地更正編定為一般建築用
    地，應具備二項要件：(一)編定公告前已為合法房屋之證明文
    件，如水電證明、稅捐、設籍或房屋謄本、建築執照或建物
    登記證明。(二)經實地勘查確有合法建物存在（因地震造成合
    法建物毀損，經檢具合法房屋證明文件及政府機關核發之毀
    損證件者，除外）。三經查本案公告編定前已存在合法房屋
    （稅籍第11674號）已於75年間拆除，與上開辦理非都市土
    地更正編定為一般建築用地應具備要件未合，故本案擬報准
    駁回。」嗣經被告審認後，以99年1月8日府地用字第099001
    0383號函復豐原地政事務所：「二案既經貴所審核不符內政
    部98年10月12日內授中辦地字第0980050681號函示更正編定
    之要件，本府同意貴所所擬駁回旨案。」豐原地政事務所遂
    以99年1月13日豐地用字第0990000311號函通知原告駁回申
    請。原告不服，提起訴願，經決定以「關於原處分機關99年
    1月8日府地用字第0990010383號函部分之訴願駁回。其餘部
    分之訴願不受理。」遂提起本件行政訴訟。
二、本件原告主張：
  (一)系爭土地（重測前為豐原市○○○段○○○○段144-9地號
    ）地上建築物（煙窯），於48年已有設立稅籍第11674號，
    屬舊有合法房屋。而重測前豐原市○○○段○○○○段144-
    5地號土地之權利人王永順於74年9月2日檢附相關文件向豐
    原地政事務所申請地目變更，經該公所核准將該地號土地逕
    予分割為同小段144-5與144-9地號。144-9地號土地地目同
    時變更為「建」。系爭土地上舊有建築物，年久失修，恐有
    倒塌之虞，需拆除重建，徵得地上物所有權人林文州等2人
    同意，向被告申請拆除，經建設局核發75建都拆字第354號
    拆除執照，並於取得建築執照後，即將舊有合法房屋拆除改
    建，領有臺中縣政府建設局使用執照75建管使字第4310號。
    原告父親王永順於79年12月28日將系爭土地贈與原告。原告
    98年發覺系爭土地仍編定「特定農業區、農牧用地」，乃持
    相關文件於98年4月24日向豐原地政事務所申請變更土地編
    定為「同區、甲種建築用地」，經該所於98年4月27日豐地
    用字第0980004113號函復略以，申請變更編定，應檢附非都
    市土地使用管制規則第28條規定之書圖文件，向被告申辦。
    原告於同年4月30日持相關文件向被告申請，經被告同年5月
    4日府地用字第0980133946號函復須補正文件，原告依規定
    補正後，被告於同年5月18日府地用字第0980150774號函略
    以「二．．．查本案依地籍資料記載，豐原市鎮○段575地
    號土地西側鄰接同段573、573-1至573-5地號之土地編定為
    『特定農業區、甲種建築用地』，惟其東側及南側毗鄰同段
    576地號、北側毗鄰同段568地號之土地均編定為『特定農業
    區、農牧用地』，且依地籍圖謄本顯示亦未有交通用地或水
    利用地所包圍，是旨揭土地未符合前開管制規則第35條第1
    項第4款之要件，不得辦理變更編定為『特定農業區、甲種
    建築用地』。」原告不服該處分，提起訴願，經內政部訴願
    決定駁回。原告復依被告98年9月8日府地用字第0980276988
    號函意旨，檢附相關文件再向豐原地政事務所申請系爭土地
    變更使用編定為「同區、甲種建築用地」，經該所於99年1
    月13日豐地用字第0990000311號函駁回，原告不服，提起訴
    願，訴願決定卻以原告所提拆除執照、使用執照而否定該土
    地上之建物為「合法建物存在」，惟原告舊有合法房屋在75
    年向被告申請拆除執照及建築執照後才拆除重建，該建物於
    公告前已為合法房屋，具有連接性為事實上之合法建物存在
    ，不容曲解。
  (二)該地上建物（煙窯）興建於48年迄至75年拆除，政府於69年
    辦理中部區域計畫，土地現況調查時即應詳實調查，逕依職
    權將系爭土地編定為「特定農業區、甲種建築用地」，政府
    疏漏在前，豈有不予事後更正變更編定之理。豐原地政事務
    所於74年9月審查系爭土地「地目變更」申請案時，即應一
    併告知併辦「農牧用地」變更編定為「甲種建築用地」，該
    所僅核准地目「田」變更為「建」，缺漏變更編定使用種類
    為「甲種建築用地」，是該公所認事用法重大瑕疵，事後原
    告申請更正，該公所不予協助，卻推諉非其職權，推給被告
    辦理，被告復未檢討行政疏失與顧及原告信賴政府已申請之
    使用執照為「合法房屋」，僅指出「標示變更」應由權利人
    單獨向地政機關申請為由搪塞。舊有建物之拆除和重建均依
    法向被告申辦，並領有拆除執照、使用執照，依法重建之合
    法房屋，且西側土地均編定為「甲種建築用地」，原告土地
    前既成巷道「豐南街240巷381弄」排水溝設施良好，巷道舖
    設柏油路面，暢通無阻，詎被告函示系爭土地不符非都市土
    地使用管制規則第35條第12項第4款之要件，不得辦理變更
    編定，又豐原地政事務所無視被告核發之拆除執照、使用執
    照，堅持「已存在之合法房屋已拆除」，未符合非都市土地
    更正編定為一般建築用地應具備之要件予以駁回，置人民權
    益、生命財產、人身安全於不顧，則原告所興建之合法房屋
    之建築費用與損失，請被告應加以賠償與建造同等值面積之
    房屋供原告居住，原告願將建物拆除，供作農牧用地使用等
    情，並聲明求為判決(1)撤銷訴願決定及原處分（臺中縣豐原
    地政事務所99年1月13日豐地用字第0990000311號函及被告
    99年1月8日府地用字第0990010383號函）。(2)被告應作成將
    豐原市鎮○段575地號土地原編定為特定農業區農牧用地更
    正編定為特定農業區甲種建築用地之行政處分。
三、被告則以：
  (一)按「經編定之土地，如土地所有權人檢具確於公告編定前或
    公告編定期間已變更使用之合法證明文件，依照九(二)編定原
    則表及說明辦理更正編定。」為製定非都市土地使用分區圖
    及編定各種使用地作業須知第22點所規定。又「非都市土地
    辦理更正編定為一般建築用地，仍應依現行相關規定辦理，
    即實地須有合法建物存在始得申辦更正編定為一般建築用地
    。」、「．．．由於更正編定涉及編定前事實之認定，依照
    『作業須知』第22項及本部63年3月8日台內營字第575150號
    函及87年5月8日台內地字第878635號函及88年9月17日台
    內中地字第8884761號函規定之意旨，應具備二項要件，
    即(一)編定公告前已為合法房屋之證明文件，如水電證明、稅
    捐、設籍或房屋謄本、建築執照或建物登記證明。(二)經實地
    勘查確有合法建築物存在。．．．」分別為內政部92年9月2
    5日內授中辦地字第0920083974號函、88年12月13日台內
    中地字第8886880號函釋所規定。
  (二)復查臺灣省政府66年3月22日府建四字第8233號函說明二(三)
    ，豐原市係62年12月24日內政部訂頒實施都市計畫以外地區
    建築物管理辦法實施管理之地區，故依前開內政部規定，原
    告應提出62年12月24日以前舊有房屋之證明文件，且現況需
    有舊有建物存在方得辦理土地更正編定。原告檢附75年間被
    告建設局所核發75建都拆字第354號拆除執照、76年間核發
    之75建管使字第4310號使用執照及房屋稅籍證明書（74年7
    月27日稅籍第11674號）等文件申請，依據該稅籍證明書記
    載該建物於48年已有設立稅籍，惟豐原地政事務所現場勘查
    結果，現況並無舊有建物存在，核與內政部上開函示辦理非
    都市土地更正編定為一般建築用地，應具備之二項要件之一
    「經實地勘查確有合法建物存在」不合，自不得據以辦理更
    正編定。
  (三)另原告指陳豐原地政事務所74年9月辦理地目變更為「建」
    地目時即應一併告知辦理更正編定云云，查土地登記規則第
    27條規定「下列登記由權利人或登記名義人單獨為之：五標
    示變更登記。」及前開作業須知第22點規定，即標示變更登
    記及更正編定均應由權利人或登記名義人檢附相關佐證資料
    向地政事務所申請辦理，原告未依規定申請，反要求豐原地
    政事務所應一併辦理，顯與法令規定不符。土地更正編定之
    主管機關為縣市政府，惟應先向地政事務所申請，地政事務
    所將初審意見陳報被告核定，被告如核准再發文地政事務所
    辦理登記，如否准，再由被告駁回，故土地更正編定係向地
    政事務所申請，被告就地政事務所陳報資料為最後之核定，
    是原告不服之豐原地政事務所99年1月13日豐地用字第09900
    00311號函係依據被告99年1月8日府地用字第0990010383號
    函所為等語，資為抗辯，並聲明求為判決駁回原告之訴。
四、兩造之爭點：原告請求被告作成將其所有坐落豐原市鎮○段
    575地號土地原編定為特定農業區農牧用地更正編定為特定
    農業區甲種建築用地之行政處分，是否有理。
五、經查：
  (一)查區域計畫法第4條第1項規定「區域計畫之主管機關︰中央
    為內政部；直轄市為直轄市政府；縣（市）為縣（市）政府
    。」、第15條規定「區域計畫公告實施後，不屬第十一條之
    非都市土地，應由有關直轄市或縣（市）政府，按照非都市
    土地分區使用計畫，製定非都市土地使用分區圖，並編定各
    種使用地，報經上級主管機關核備後，實施管制。變更之程
    序亦同。其管制規則，由中央主管機關定之。前項非都市土
    地分區圖，應按鄉、鎮（市）分別繪製，並利用重要建築或
    地形上顯著標誌及地籍所載區段以標明土地位置。」、第16
    條規定「直轄市或縣（市）政府依第十五條規定實施非都市
    土地分區使用管制時，應將非都市土地分區圖及編定結果予
    以公告；其編定結果，應通知土地所有權人。前項分區圖複
    印本，發交有關鄉（鎮、市）公所保管，隨時備供人民免費
    閱覽。」依上開法條之規定本件原告申請系爭土地更正編定
    之主管機關為被告，惟應先向豐原地政事務所申請，豐原地
    政事務所再將初審意見陳報被告核定。本件原告因土地更正
    編定事件，於98年11月4日向豐原地政事務所申請以其所有
    系爭土地由特定農業區農牧用地更正編定為同區甲種建築用
    地。該所函報請被告釋疑，案經被告以98年12月17日府地用
    字第0980389520號函請豐原地政事務所擬具具體意見報請憑
    辦。豐原地政事務所乃以系爭土地公告編定前已存在之合法
    房屋（稅籍號碼11674號），已於75年間拆除，與辦理非都
    市土地更正編定為一般建築用地應具備之要件不合，擬報准
    駁回。嗣經被告以99年1月8日府地用字第0990010383號函知
    豐原地政事務所同意駁回該案，經該所以99年1月13日豐地
    用字第0990000311號函「主旨：有關豐原市鎮○段575地號
    非都市土地擬由『特定農業區、農牧用地』更正編定為『同
    區、甲種建築用地』乙案，因原合法房屋已拆除，未符更正
    編定要件，本案予以駁回，復請查照。說明：一復台端98年
    11月4日申辦更正編定申請書。二依據臺中縣政府98年12月1
    7日府地用字第0980389520號函既內政部98年10月12日內授
    中辦地字第0980050681號函意旨，辦理非都市土地更正編定
    為一般建築用地，應具備二項要件：(一)編定公告前已為合法
    房屋之證明文件，如水電證明、稅捐、設籍或房屋謄本、建
    築執照或建物登記證明。(二)經實地勘查確有合法建築物存在
    （因地震造成合法建物毀損，經檢具合法房屋證明文件及政
    府機關核發之毀損證件者，除外）。三本案公告編定前已存
    在之合法房屋（稅籍第11674號）已於75年間拆除，與上開
    辦理非都市土地更正編定為一般建築用地應具備之要件未合
    ，全案報經臺中縣政府鑒核後，依據臺中縣政府99年1月8日
    府地用字第0990010383號函，予以駁回。」並於該函說明欄
    第4項告知原告如不服被告駁回更正編定處分，得於接到該
    函之次日起30日內，繕具訴願書2份向豐原地政事務所遞送
    轉遞被告，訴願於內政部，有上開函附卷可參（本院卷第82
    、83頁）。足見該函乃豐原地政事務所依據被告99年1月8日
    府地用字第0990010383號核定駁回原告申請土地更正編定之
    行政處分函所為之通知。本件原告不服豐原地政事務所99年
    1月13日豐地用字第0990000311號函暨被告99年1月8日府地
    用字第0990010383號函，而聲明請求撤銷該處分。惟原告不
    服之豐原地政事務所99年1月13日豐地用字第0990000311號
    函係依據被告99年1月8日府地用字第0990010383號函辦理，
    故應認本件原告係不服被告99年1月8日府地用字第09900103
    83號函所為之核定處分，合先敘明。
  (二)按「經編定之土地，如土地所有權人檢具確於公告編定前或
    公告編定期間已變更使用之合法證明文件，依照九(二)編定原
    則表及說明辦理更正編定。」為製定非都市土地使用分區圖
    及編定各種使用地作業須知第22點所規定。又「．．．由於
    更正編定涉及編定前事實之認定，依照『作業須知』第22項
    及本部63年3月8日台內營字第575150號函及87年5月8日台
    內地字第878635號函及88年9月17日台內中地字第8884761
    號函規定之意旨，應具備二項要件，即(一)編定公告前已為合
    法房屋之證明文件，如水電證明、稅捐、設籍或房屋謄本、
    建築執照或建物登記證明。(二)經實地勘查確有合法建築物存
    在。．．．」復為內政部88年12月13日台內中地字第8886
    880號函釋所規定。上開內政部函規定之要件(二)「經實地勘
    查確有合法建築物存在」，係基於非都市土地辦理更正編定
    為一般建築用地，必須符合編定時之相關規定，故原有合法
    建物存在，係辦理更正編定重要依據，如實地無合法建物存
    在，該合法建物之使用狀況、位置、面積範圍即無從認定。
  (三)經查，原告所有坐落臺中縣豐原市鎮○段575地號之系爭土
    地，為非都市土地，於69年6月1日經編定為特定農業區農牧
    用地，48年間案外人林文州、林文慶於編定前在系爭土地上
    建有面積約11.39坪之土造房屋1棟（稅籍號碼11674號）之
    事實，有土地登記謄本、房屋稅籍證明書及照片等件附卷可
    稽（訴願卷第81頁、本院卷第15、16、21、22頁），並為兩
    造所不爭。次查，案外人林文州、林文慶所有之該土造房屋
    ，依74年7月27日房屋稅籍證明書該建物於已於48年有設立
    稅籍，該建物雖符合「編定公告前已為合法房屋」要件。惟
    豐原地政事務所至系爭地現場勘查結果，系爭土地上原有48
    年所建造之土造房屋，已於75年間由該建物所有人向被告申
    請核發75建都拆字第354號拆除執照（本院卷第23頁），將
    該建物拆除。嗣另由原告於76年間在系爭土地上新建房屋1
    棟，有被告核發75建管使字第4310號使用執照及房屋照片附
    卷可憑（本院卷第24、25頁）。故系爭土地上現存之建物並
    非原編定公告前之合法房屋，則該原編定公告前已有合法建
    物之使用狀況、位置、面積範圍均無法認定，被告審認與上
    開規定更正編定之要件不符，以99年1月8日府地用字第0990
    010383號函知豐原地政事務所同意駁回該案，經該所以99年
    1月13日豐地用字第0990000311號函通知原告駁回申請。揆
    諸上開規定及說明，並無不合。
  (四)綜上所述，原告上開主張均不足採。從而，被告以99年1月8
    日府地用字第0990010383號函駁回原告申請之處分，核無違
    誤，訴願決定就此部分予以維持，亦無不合。原告起訴論旨
    請求撤銷原處分及訴願決定，並請求被告應作成將豐原市○
    ○段575地號土地原編定為特定農業區農牧用地更正編定為
    特定農業區甲種建築用地之行政處分，為無理由，應予駁回
    。另兩造其餘之主張和舉證，與本件判決之結果無影響，毋
    庸逐一論述；又原告並未對被告98年12月17日府地用字第09
    80389520號函表示不服，訴願決定以其非行政處分，予以不
    受理，顯屬贅述，均附此敘明。
六、據上論結，本件原告之訴為無理由，依行政訴訟法第98條第
    1項前段，判決如主文。
中    華    民    國    99    年    11    月    23    日
                臺中高等行政法院第二庭
                          審判長法  官  胡  國  棟
                                法  官  劉  錫  賢
                                法  官  林  秋  華
以上正本證明與原本無異。
如不服本判決，應於判決送達後20日內向本院提出上訴書狀，其
未表明上訴理由者，應於提起上訴後20日內向本院提出上訴理由
書（須依對造人數附具繕本）；如於本判決宣示或公告後送達前
提起上訴者，應於判決送達後20日內補提上訴理由書（須附繕本
）。未表明上訴理由者，逕以裁定駁回。
中    華    民    國    99    年    11    月    30    日
                                書記官  李  孟  純

司法院資訊處製作；財團法人民間司法改革基金會備份。
